【裁判字號】    88,訴,366
【裁判日期】    900613
【裁判案由】    清償債務
【裁判全文】
臺灣宜蘭地方法院民事判決  八十八年度訴字第三六六號
    原      告  甲○○
    被      告  乙○○
右當事人間請求清償債務事件，本院判決如左：
    主      文
被告應給付原告新台幣壹佰零柒萬玖仟貳佰肆拾捌元及自民國八十四年十二月三十一
日起至清償日止，按年息百分之五計算之利息。
訴訟費用由被告負擔。
本判決於原告以新台幣拾陸萬元供擔保後，得假執行，但被告如於假執行程序實施
前，以新台幣壹佰零柒萬玖仟貳佰肆拾捌元為原告預供擔保後，得免為假執行。
    事      實
甲、原告方面：
一、聲明：除供擔保金額外，如主文所示。
二、陳述：
（一）訴外人潘金宗於民國八十三年九月三十日向臺灣省合作金庫宜蘭支庫（下稱合
      庫宜蘭支庫）借款新台幣（下同）二百萬元，清償期為八十四年九月三十日，
      利率按年息百分之九‧一五計算，潘金宗並邀兩造為連帶保證人。未料潘金宗
      屆期並未依約清償，債權人合庫宜蘭支庫遂向原告追償，原告不得已乃代為清
      償本金二百萬元，及自八十四年五月三十日起至八十四年十二月三十日止之利
      息十二萬一千三百七十五元，併訴訟費用三萬七千一百二十二元，合計二百十
      五萬八千四百九十七元。
（二）按數人保證同一債務者，除契約另有訂定外，應連帶負保證責任，民法第七百
      四十八條定有明文；又連帶債務人相互間，除法律另有規定或契約另有訂定外
      ，應平均分擔義務，同法第二百八十條定有明文；再連帶債務人中之一人，因
      清償或其他行為，致他債務人同免責任者，得向他債務人請求償還其各自分擔
      之部分，並自免責時起之利息，民法第二百八十一條第一項另有明文。查兩造
      均為訴外人潘金宗之連帶保證人，依上開民法規定，對於潘金宗之債務，自應
      負連帶保證責任，並應平均分擔義務。而潘金宗所積欠之債務，因原告清償完
      畢，使被告得而同免清償之責，為此原告依民法第七百四十八條、第二百八十
      條之規定，自得請求被告給付其應分擔之部分，亦即原告清償金額二百十五萬
      八千四百九十七元之二分之一，即一百零七萬九千二百四十八元。再原告依民
      法第二百八十一條第一項規定，並得請求自免責之日即八十四年十二月三十日
      翌日（同年月三十一日）起至清償日止，按法定利率即年息百分之五計算之利
      息。
（三）原告係依民法第七百四十八條、第二百八十條、第二百八十一條第一項之規定
      ，請求被告給付其身為連帶保證人所應分擔之部分，而兩造所擔保之潘金宗之
      債務，業據原告代為清償二百十五萬八千四百九十七元等情，亦有原告所提出
      之合庫宜蘭支庫出具之代償證明書可參，復經合庫宜蘭支庫人員賴素貞於鈞院
      調查時證稱：「證明書是另一同事石焰焜開的，原本是潘金宗借款，由兩造為
      連帶保證人，潘金宗後來未按期清償，銀行就扣押甲○○在本支庫的存款，後
      由甲○○在本支庫申貸一百萬元，還潘金宗的債務，並由蔡金石為一百萬元的
      保證人，蔡金石有開個人的支票，分期攤還甲○○一百萬元的債務，本件一百
      萬元是我承辦的，該一百萬元沒有交付甲○○，直接以潘金宗的債務抵銷，至
      於代償證明書記載兩百餘萬元，不足的部份如何清償我不清楚。」等語，且有
      合庫宜蘭支庫八十九年三月十日合金宜催字第一一七四號函所附之原告清償方
      式之資料足資參證，故潘金宗之上開債務，確全部為原告單獨清償。
（四）次查證人賈夢秋於鈞院調查時證稱：「我以五百三十萬元透過代書呂瀛生向被
      告購買系爭房地，我拿現金交給代書，由代書清償被告原來在合庫的債務，並
      向合庫貸款五百萬元，二十年期，本息平均攤還，當初有訂立買賣契約，有載
      明價金五百三十萬元，但契約已經遺失。」，而原告於鈞院隔離訊問時亦陳稱
      ：「我有受被告委託出售系爭房地給賈夢秋，價金五百三十萬元，都用來清償
      被告對合庫的債務，尚有不足。」，則證人賈夢秋所為之證言與原告之主張相
      符，益證被告抗辯謂業將所有土地及建物委託原告出售予原告之弟媳賈夢秋充
      為清償借款云云，非屬實在。至於合庫宜蘭支庫對於前開房地之鑑價，充其量
      亦僅係作為該行庫對於放款之參據，自不能以此鑑定價格作為認定賈夢秋與被
      告就前開房地之買賣價格。
（五）又依前開合庫宜蘭支庫八十九年三月十日合金宜催字第一一七四號函所附之資
      料，可知原告代潘金宗清償之時間，係八十四年十二月二十一日清償五十六萬
      六千七百七十九元，八十四年十二月二十八日代償五十八萬七千三百五十二元
      ，八十四年十二月三十日代償一百萬元，則被告全部代償完竣之日期係在八十
      四年十二月三十日。惟依被告之抗辯謂：「訴外人潘金宗向合作金庫借貸係屬
      事實，被告並不否認，惟該借款業由被告將所有土地坐落員山鄉○○段六二一
      地號，建物門牌號碼員山鄉○○○路二二三巷十六號四層房屋乙棟委託原告出
      售予原告之弟媳婦賈夢秋充為清償借款，並另外陸續交付現金三十二萬六千元
      予原告。」云云，然依卷附之建物登記簿謄本所載，上開房屋移轉之原因發生
      日期為八十五年一月十八日，登記日期為八十五年二月十六日，由此一謄本上
      之記載可知，被告與賈夢秋就前開房地之買賣時間應為八十五年一月十八日，
      此時原告業已代潘金宗清償完畢，潘金宗已未積欠合庫宜蘭支庫任何借款，則
      被告抗辯謂以上開房地出售作為清償潘金宗之借款云云，亦與事實不符。
三、證據：提出代償證明書一件。
乙、被告方面：
一、聲明：駁回原告之訴及假執行之聲請，如受不利判決，願供擔保請准免為假執行
    。
二、陳述：
（一）本件原告起訴主張，潘金宗於八十三年九月三十日向合庫宜蘭支庫借款二百萬
      元，並邀同原告及被告二人為該借款之連帶保證人。上開借款於八十四年九月
      三十日到期，利率按年息百分之九‧一五計算。未料潘金宗屆期並未依約清償
      ，債權人合庫宜蘭支庫遂向原告追償，原告不得已乃代為清償本金二百萬元，
      及自八十四年五月三十日起至八十四年十二月三十日止之利息十二萬一千三百
      七十五元，併訴訟費用三萬七千一百二十二元，合計二百十五萬八千四百九十
      七元，爰向同為保證人之被告求償應負擔部分二分之一之金額。
（二）潘金宗向合庫宜蘭支庫借貸係屬事實，被告並不否認，惟該借款業由被告將所
      有土地坐落員山鄉○○段六二一地號，建物門牌號碼員山鄉○○○路二二三巷
      十六號四層房屋乙棟委託原告出售予原告之弟媳婦賈夢秋充為清償借款，並另
      外陸續交付現金三十二萬六千元予原告，故被告已將應分擔之保證責任部份清
      償完畢，並無積欠原告任何債務。
（三）證人賈夢秋於八十九年十月三日言詞辯論時證稱：「我以五百三十萬元透過代
      書呂瀛生向被告購買系爭房地，我拿現金交給代書，由代書清償被告原來在合
      庫的債務，並向合庫貸款五百萬元，二十年期，本息平均攤還，當初有訂立買
      賣契約，有載明價金五百三十萬元，但契約已經遺失。」原告於當日言詞辯論
      時亦稱：「我有受被告委託出售系爭房地給賈夢秋，價金五百三十萬元，都用
      來清償被告對合庫的債務，尚有不足。」云云。另依承辦本次買賣之證人呂瀛
      生代書證稱：「買方那份交給賈夢秋，賣方那份乙○○簽好後帶回事務所，完
      成簽約手續，核對印章無誤，並交付訂金後，將契約交給甲○○，乙○○在本
      件買賣過程中均未到我事務所，如有交付訂金，應是交給甲○○。」
（四）足證本件被告委託原告出售房地之契約係原告持有中。依民事訴訟法第三百四
      十四條第一項第五款規定：「就與本件訴訟有關之事項所作之文書，當事人有
      提出之義務。」同法第三百四十三條規定：「法院認應證之事實重要，且舉證
      人之聲請正當者，應以裁定命他造提出文書。」第三百四十五條規定：「當事
      人無正當理由不從提出文書之命者，法院得審酌情形認他造關於該文書之主張
      或依該文書應證之事實為真實。」依鈞院八十九年三月一日及七月二十六日準
      備程序筆錄，被告訴訟代理人二次請求鈞院命原告提出該契約文書，並載明筆
      錄，且鈞院亦命原告提出文書，惟原告至今仍無正當理由並拒絕提出，依民事
      訴訟法第三百四十三條，第三百四十四條及第三百四十五條規定，本件被告主
      張已將被告所有房地委託原告出售抵償被告應負擔之債務係屬真實。
（五）另查依據鈞院向合庫銀行支庫調閱員山鄉○○段六二一地號、一二三建號之不
      動產調查表，該不動產調查表調查日期為八十五年二月二十七日，評估該土地
      與建物併計總時價為七百二十三萬元，即每坪時價九點六萬元，並說明扣稅後
      參考值為七百二十三萬二千一百一十八元。足證原告出售系爭房地予賈夢秋時
      ，該房地時價至少有七百二十三萬元以上之價值。
（六）被告委託原告出售之土地及建物時價值新台幣七百二十三萬，於當時應課徵之
      土地增值稅為七十四萬三千二百一十三元，依土地稅法第三十四條第一項及第
      四項規定：「土地所有權人其自用住宅用地者，都市土地面積未超過三公畝部
      份或非都市土地面積未超過七公畝部份，其土地增值稅統就該部份之土地漲價
      總數按百分之十徵收之。」、「土地所有權人依第一項規定稅率繳納土地增值
      稅者，以一次為限。」此迺土地稅法第一次出售優惠稅率。被告委託原告出售
      之土地及房屋即將被告依土地稅法可減免之稅率反應於本件土地及建物買賣故
      減少土地增值稅六十六萬八千八百九十二元。此部份減免亦屬被告之清償範圍
      。詳細計算式如后：
      （85.2.27土地、建物時價）-（增值稅）=（出售房地所得）
                    7,232,118  -  74,321  =   7,157,797元
      （出售房地所得）-（貸款）    =（出售房地尚餘之價款）
           7,157,797  -  5,000,000 =   2,157,797元
      故本件原告代向合庫清償之二百一十五萬八千四百九十七元已從代被告出售土
      地建物所收取之價款中獲得全部清償，自不得再向被告請求。
三、證據：提出建物登記謄本（電腦）、土地建物過戶資料、建築改良物登記簿（人
    工）、匯款執據各一件，並聲請訊問證人呂瀛生、賴素真、賈夢秋。
丙、本院依職權向合庫宜蘭支庫調閱員山段外員段六二一地號（一二三建號）房地之
    不動產調查表。
    理      由
一、原告主張：訴外人潘金宗於八十三年九月三十日向合庫宜蘭支庫借款二百萬元，
    清償期為八十四年九月三十日，利率按年息百分之九‧一五計算，兩造為連帶保
    證人；未料潘金宗屆期並未依約清償，債權人合庫宜蘭支庫遂向原告追償，原告
    不得已乃代為清償本金二百萬元，及自八十四年五月三十日起至八十四年十二月
    三十日止之利息十二萬一千三百七十五元，併訴訟費用三萬七千一百二十二元，
    合計二百十五萬八千四百九十七元，為此依民法第七百四十八條、第二百八十條
    、第二百八十一條第一項之規定，起訴請求被告給付其應分擔之部分一百零七萬
    九千二百四十八元及法定遲延利息等語。被告雖不否認潘金宗向合庫宜蘭支庫借
    款二百萬元，並經原告代償完畢，惟以：該筆借款業由被告將所有坐落員山鄉○
    ○段六二一地號（一二三建號）之房地委託原告出售予原告之弟媳婦賈夢秋充為
    清償借款，並陸續交付現金三十二萬六千元予原告，故被告已將應分擔之保證責
    任部份清償完畢，並無積欠原告任何債務等語，資為抗辯。
二、按數人保證同一債務者，除契約另有訂定外，應連帶負保證責任；又連帶債務人
    相互間，除法律另有規定或契約另有訂定外，應平均分擔義務；再連帶債務人中
    之一人，因清償或其他行為，致他債務人同免責任者，得向他債務人請求償還其
    各自分擔之部分，並自免責時起之利息，民法第七百四十八條、第二百八十條、
    第二百八十一條第一項分別定有明文。次按當事人主張有利於己之事實者，就其
    事實有舉證之責任。但法律別有規定，或依其情形顯失公平者，不在此限，民事
    訴訟法第二百七十七條定有明文；而具體之舉證責任分配原則為：「原告主張其
    權利存在，就權利發生事實負有舉證責任，被告主張原告權利不存在，就權利障
    礙事實、權利消滅事實或權利排除事實負有舉證責任。」本件原告主張潘金宗於
    八十三年九月三十日向合庫宜蘭支庫借款二百萬元，清償期為八十四年九月三十
    日，利率按年息百分之九‧一五計算，兩造為連帶保證人，詎潘金宗屆期並未依
    約清償，債權人合庫宜蘭支庫遂向原告追償，原告不得已乃代為清償本金二百萬
    元，及自八十四年五月三十日起至八十四年十二月三十日止之利息十二萬一千三
    百七十五元，併訴訟費用三萬七千一百二十二元，合計二百十五萬八千四百九十
    七元等情，業據原告提出合庫宜蘭支庫出具之代償證明書一紙為證，再依合庫宜
    蘭支庫八十九年三月十日合金宜催字第一一七四號函所附文件顯示，原告分別以
    其存款、現金及貸款所得，代潘金宗清償二百一十五萬八千四百九十七元，此並
    為被告所不爭執，應認原告就權利發生事實已盡其舉證之責，其主張自堪信為真
    實。
三、被告抗辯其將所有坐落員山鄉○○段六二一地號（一二三建號）之房地委託原告
    出售予原告之弟媳婦賈夢秋充為清償借款，並陸續交付現金三十二萬六千元予原
    告，被告已將應分擔之保證責任部份清償完畢等語，自應就此「清償」之權利消
    滅事實負舉證之責。經查，被告固於八十五年一、二月間將其所有之房地委託原
    告出售予原告之弟媳賈夢秋，惟所得價金五百三十萬元，係用以清償被告原來在
    合庫的債務，業據證人賈夢秋到庭證述屬實，且與原告主張相符，故被告出售房
    地所得是否用以清償系爭債務，即無法證明。次查，被告既為上開房地之所有人
    及出賣人，竟渾然不知實際交易價格及所得價款之資金流向，迨發生本件訴訟，
    始主張受託人即原告持有不動產買賣契約書，其對自有財產之管理使用輕忽若此
    ，顯與常情有違。再查，依被告提出之「土地建物過戶資料」顯示，上開房地於
    八十五年一月間之交易價格僅一百六十萬四千二百八十二元，此與被告主張之交
    易價格應在七百二十三萬元以上亦有顯著之差距。末查，被告雖又抗辯曾陸續交
    付現金三十二萬六千元予原告，然僅提出金額五千元之匯款執據一件為據，實亦
    無法證明該五千元是在清償本件之保證款項。此外，被告又不能就其已「清償」
    保證款項之權利消滅事實舉證以實其說，其抗辯即不足採信。
四、被告復抗辯，依合庫宜蘭支庫八十五年二月二十七日製作之不動產調查表顯示，
    員山鄉○○段六二一地號（一二三建號）房地之總時價為七百二十三萬元，應認
    原告受託出售上開房地予賈夢秋之所得金額，已足清償被告應負擔之保證責任額
    等語。惟查，金融機構辦理擔保放款時，徵信人員例皆須評估擔保品之價格，以
    核定貸放額度，其估價除受外在客觀經濟環境之影響外，亦受徵信人員內在主觀
    認知之影響，故上開不動產調查表之鑑價，雖具有「時價」之參考價值，然非必
    等同於實際交易的價格，蓋兩造於八十四年間既同為潘金宗作保，顯見當時應有
    不錯的交情及經濟上之往來，而買主又係原告之弟媳婦，原告既經被告授權，以
    顯較時價優惠之價格將上開房地出售給賈夢秋，亦屬平常；再縱然上開房地之交
    易價格確有七百二十三萬元，惟被告卻不能明確說明出售房地之所得，其資金係
    用以清償自己之債務？亦清償本件之保證債務？揆諸前揭舉證責任分配之法則，
    應認被告未就「清償」之權利消滅事實盡舉證之責，所言即不可採。可議者，原
    告受被告委託出售上開房地，兩造間應具有委任關係，原告未將委任事務進行之
    狀況報告被告（如本件房地之交易價格），卻以顯然低於時價之價格將上開房地
    出售給第三人，亦未於委任關係終止時，向被告明確報告顛末（如交付上開房地
    之買賣契約書），致損及委任人即被告之權益，被告或可本於「委任」之法律關
    係向原告主張權利，惟此乃另一法律問題，尚非本件所應審究，附此敘明。
五、綜上所述，原告依民法第七百四十八條、第二百八十條、第二百八十一條第一項
    之規定，請求被告給付一百零七萬九千二百四十八元，並自八十四年十二月三十
    一日（即被告免除保證責任之翌日）起至清償日止按年息百分之五計算之利息，
    為有理由，應予准許。
六、兩造陳明願供擔保，聲請宣告假執行或免為假執行，均核無不合，爰各酌定相當
    擔保金額，併准許之。
七、本件事證已臻明確，兩造其餘攻擊防禦方法及所提證據，經審酌與本院前揭判斷
    不生影響，爰不另一一論述指駁。
據上論結，本件原告之訴為有理由，依民事訴訟法第七十八條、第三百九十條第二項
、第三百九十二條，判決如主文。
中      華      民      國    九十      年      六      月     十三     日
                                        臺灣宜蘭地方法院民事庭
~B法      官  周健忠
右正本證明與原本無異。
如不服本判決，應於收受送達後廿日內向本院提出上訴狀。(須附繕本)
中      華      民      國    九十      年      六      月    十四      日
~B法院書記官  王素連


司法院資訊處製作；財團法人民間司法改革基金會備份。
